臺北高等行政法院判決
　　　　　　　　　　　　　　　　　　 96年度訴字第01216號
　　　　　　　　　　　　　　　.
原　　　告　甲○○
訴訟代理人　李復甸　律師
複代理人　　杜冠民　律師
被　　　告　財政部臺北市國稅局
代　表　人　凌忠嫄（局長）
訴訟代理人　乙○○
　　　　　　丙○○
上列當事人間因綜合所得稅事件，原告不服財政部中華民國96年
2 月5 日台財訴字第09500627950 號訴願決定，提起行政訴訟。
本院判決如下：
　　主  文
原告之訴駁回。
訴訟費用由原告負擔。
　　事  實
一、事實概要：原告係實諾診所負責人，90年度綜合所得稅結算
    申報，原列報該診所執行業務所得虧損新臺幣（下同）1,82
    3,919 元，經被告核定執行業務所得5,261,808 元，歸課原
    告當年度綜合所得為總額5,500,934 元，應補徵稅額為1,31
    5,364 元。原告不服，申請復查結果，未獲變更，提起訴願
    亦經決定駁回後，遂提起本件行政訴訟。
二、兩造聲明：
　　(一)原告聲明：訴願決定、復查決定及原處分均撤銷。
　　(二)被告聲明：駁回原告之訴。
三、兩造之爭點：被告以原告為實諾診所負責人，將該醫院之收
                入併計歸課原告綜合所得稅，是否有據？
　　(一)原告主張之理由：
      1.原告非實際上實諾診所出資及所得人：
        (1)按「醫院、分院、附設門診部或診所等私立醫療機構
          之所得，原則上，應依本部68年1 月9 日台財稅第30
          123 號函釋，以各該私立醫療機構申請設立登記之負
          責醫師為對象，核課其執行業務所得；但如經查明另
          有實際所得人者，應視個案情形，以實際所得人為對
          象，依所得稅法第14條規定辦理。請查照。」為財政
          部86年11月21日台財稅第861924319 號函所明示。
        (2)按實健醫療器材股份有限公司（下稱實健醫療公司）
          於全台出資設立共21家以實健、實諾與實和為名之診
          所，通稱為「實和聯合診所」體系，聘僱不同專長之
          醫師為診所負責人。惟其嗣後發生財務危機，負責人
          李新生潛逃大陸，因牽涉諸多醫療從業人員生計，曾
          引發社會矚目，喧騰一時。查原告於88年9 月3 日與
          實健醫療公司（實和聯合診所）簽立聘書（參88年9
          月3 日聘書），受聘擔任預防醫學中心負責醫師，直
          屬主管為吳剛（其為實健醫療公司總經理及董事之一
          ），聘書中約定有薪資、勞工保險等事宜，並有董事
          長李新生與總經理吳剛之親筆簽名，足證該聘書係屬
          真實。
        (3)89年3 月21日，原告與實健醫療公司簽訂協議書（參
          89年3 月21日協議書），受聘擔任實諾診所負責人，
          協議書第3 條規定：「乙方除依與甲方之合約獲取酬
          勞外，不得要求支配診所之盈餘。但若診所有所虧損
          或有其他負擔（包括經營診所所產生之稅款），乙方
          無須承擔因此所發生之損失。」第4 條復規定：「診
          所所有之資產…均屬甲方所有，乙方無任何權利。」
          足證實諾診所並非原告出資設立，診所經營之盈虧或
          稅捐亦非原告所負擔，原告除薪資外，再無其他收入
          來源。該協議書上不僅有實健醫療公司之公司章，亦
          有董事長李新生之個人章，且該李新生之個人章雖係
          以古文刻印，惟仍得辨認係「李新生」三字。
      2.次查，訴願決定略以：「…訴願人雖提示聘書、協議書
        及銀行存摺存款對帳單影本，主張其非實際經營者，實
        際經營者為實健醫療器材公司之負責人李新生，惟其所
        附聘書及協議書影本立約人係實健醫療器材公司及訴願
        人，非李新生個人名義…」惟查，自申請復查至提出訴
        願，原告皆係主張實健醫療公司為實和診所實際負責人
        ，而未主張李新生為實和診所實際負責人，訴願機關就
        此顯有所誤解。
      3.又查，實和診所財務、稅務咸由實健醫療公司主導或代
        為申報，實健醫療公司確為實和診所實際負責人，前揭
        協議書第1 條規定：「甲方負責診所財務管理，乙方不
        必負有任何診所之責任。」因此，原告並未持有實諾診
        所之財務報表，此外，由實健醫療公司財務部／人力資
        源部文智慧出具予原告之有關稅捐申報說明之信函內容
        （參89年6 月20日信函），即可知原告僅為實諾診所掛
        名負責人，其財務、稅務咸係由實健醫療公司主導或代
        為申報，歷歷皆證實諾診所實際出資人以及所得人為實
        健醫療公司而非原告。目前實健醫療公司業已停業，就
        實諾診所與實健醫療公司間之財務往來資料，實非原告
        所能取得加以舉證，懇請鈞院向實健醫療公司當初之簽
        証會計師調閱其財務報表，即可了解實健醫療公司與實
        諾診所間之關係。綜上所述，足證原告僅為實和診所掛
        名負責人，實際負責人為實健醫療公司，實健醫療公司
        發生財務危機，原告亦同受其害。
　　(二)被告主張之理由：
      1.按「執行業務者至少應設置日記帳一種，詳細記載其業
        務收支項目；帳簿使用前，並應送主管稽徵機關登記驗
        印。業務支出，應取得確實憑證。」「本法第83條所稱
        之帳簿文據，其關係所得額之一部或關係課稅年度中某
        一期間之所得額，而納稅義務人未能提示者，稽徵機關
        得就該部分依查得資料或同業利潤標準核定其所得額。
        」為行為時所得稅法第14條第1 項第2 類中段及同法施
        行細則第81條第1 項所明定。查原告90年度綜合所得稅
        結算申報，自行列報取自實諾診所之執行業務所得為虧
        損1,823,919 元，惟未提示本年度實諾診所帳簿及費用
        憑證，故被告按其申報執行業務收入總額8,769,680 元
        減除40% 必要費用，核定執行業務所得5,261,808 元，
        通報歸課原告綜合所得稅，於法並無不合。
      2.原告雖提示聘書、協議書及銀行存摺存款對帳單影本，
        主張其非實際經營者，實際經營者為實健醫療公司，惟
        其所附聘書及協議書影本立約人係實健醫療器材公司及
        原告，非李新生個人名義，尚難以此認實諾診所實際負
        責人為李新生，且依聘書所載自2000年3 月1 日起至20
        02年9 月30日止每月薪資300,000 元，相關獎金制度另
        訂，若該聘書為真實，原告本年度取自該診所薪資所得
        至少3,600,000 元，惟其申報實諾診所執行業務收入8,
        769,680 元、費用10,593,599元，卻未申報薪資所得，
        難認其係受僱取得薪資。而原告提示之銀行存摺存款係
        實諾診所於誠泰銀行開立之帳戶，該帳戶對帳單資料僅
        能得知銀行存款之增減，無法證明該診所之資本、器材
        、設備、收入、支出及薪資皆由李新生出資及管理，且
        被告經函詢關係人李新生提示帳證，無法送達，且實健
        醫療器材公司亦已擅自歇業他遷不明。又原告本年度綜
        合所得稅申報書影本，已自行申報列有該診所損益，並
        附有原告用印之損益表及以其為負責人申報之各類所得
        扣繳暨免扣繳憑單申報書，原告主張核不足採，原核定
        歸課原告系爭執行業務所得，於法並無違誤。
　　理  由
一、本件原告起訴時，被告之代表人為許虞哲，嗣於訴訟中變更
    為凌忠嫄，茲據新任代表人具狀聲明承受訴訟，經核無不合
    ，應予准許。
二、按「個人之綜合所得總額，以其全年左列各類所得合併計算
    之…第二類︰執行業務所得︰凡執行業務者之業務或演技收
    入，減除業務所房租或折舊、業務上使用器材設備之折舊及
    修理費，或收取代價提供顧客使用之藥品、材料等之成本、
    業務上雇用人員之薪資、執行業務之旅費及其他直接必要費
    用後之餘額為所得額。執行業務者至少應設置日記帳一種，
    詳細記載其業務收支項目；……業務支出，應取得確實憑證
    。……執行業務者為執行業務而使用之房屋及器材、設備之
    折舊，依固定資產耐用年數表之規定。執行業務費用之列支
    ，準用本法有關營利事業所得稅之規定；其辦法由財政部定
    之。」「納稅義務人已依規定辦理結算申報，但於稽徵機關
    進行調查時，通知提示有關各種證明所得額之帳簿、文據而
    未依限期提示者，稽徵機關得依查得之資料或同業利潤標準
    核定其所得額；…」行為時所得稅法第14條第1 項第2 類及
    第83條第3 項分別定有明文。又「執行業務者未依法辦理結
    算申報，或未依法設帳記載及保存憑證，或未能提供證明所
    得額之帳簿文據者，稽徵機關得照同業一般收費及費用標準
    核定其所得額。前項收費及費用標準，由財政部各區國稅局
    徵詢各該業同業公會意見擬訂，報請財政部核定之。」亦為
    同法施行細則第13條第2 項、第3 項所明定。
三、本件原告依醫療法登記為實諾診所負責人，90年度綜合所得
    稅結算申報，原列報該診所執行業務收入8,769,680 元、必
    要費用10,593,599元，執行業務所得為虧損1,823,919 元，
    經被告查核結果，以原告未提示實諾診所之帳簿及費用憑證
    供，按其申報執行業務收入總額8,769,680 元減除40% 必要
    費用，核定執行業務所得5,261,808 元，歸課原告當年度綜
    合所得稅之事實，為兩造所不爭，並有原告之前開結算申報
    書、90年度執行業務（其他）所得損益計算表及被告核定通
    知書附原處分卷可稽，堪信為真實。
四、原告起訴主張：其於88年9 月3 日與實健醫療公司簽立聘書
    ，受聘擔任預防醫學中心負責醫師，聘書中約定有薪資、勞
    工保險等事宜，雖其與該公司簽訂協議書受聘擔任實諾診所
    負責人，惟其除依聘書獲取薪資外，並無其他收入來源，此
    有上開聘書及協議書可證，且實諾診所之財務、稅務均由實
    健醫療公司主導或代為申報，足證實健醫療公司確為實諾診
    所之實際負責人，原告並非該診所出資及所得人等語。故本
    件之爭執，在於被告以原告為實諾診所負責人，將該診所之
    收入併計原告之執行業務收入，歸課原告綜合所得稅，是否
    合法？
五、經查：
    (一)按中華民國人民應經醫師考試及格並依法領有醫師證書，
      始得得充任醫師，醫師執行業務應向執業所在地主管機關
      申請執業登記，領取執業執照，並應在所在地衛生主管機
      關核准登記之醫療機構為之，醫師之診療費應由醫療機構
      依規定收取，此觀行為時醫師法第1 條、第8 條、第8 之
      2 條、第20條規定甚明。又「本法所稱醫療機構，係指供
      醫師執行醫療業務之機構。」「本法所稱私立醫療機構，
      係指由醫師設立之醫療機構。」「本法所稱醫師，係指醫
      師法所稱之醫師、中醫師及牙醫師。」「醫療機構之開業
      ，應向所在地直轄市、縣（市）主管機關申請核准登記，
      經發給開業執照，始得為之；其登記事項如有變更，應於
      事實發生之日起30日內辦理變更登記。前項開業申請，其
      申請人之資格、申請程序、應檢具文件及其他應遵行之事
      項，由中央主管機關定之。」「醫療機構收取費用之標準
      ，由直轄市、縣（市）主管機關檢定之。」亦為行為時醫
      療法第2條 、第4 條、第10條第2 項、第15條、第21條所
      明定。因此醫療機構（如醫院、診所等）乃由醫師設立以
      執行醫療業務之機構，並非營利事業，未經醫師考試及格
      並依法領有醫師證書者，不得充任醫師，無從在醫療機構
      執行醫療業務。而如前述，醫師係所得稅法所指之執行業
      務者之一，就其在醫療機構執行業務所得，扣除必要之成
      本、費用後，自應與其他所得合併計算申報繳納所得稅。
    (二)次按，「涉及租稅事項之法律，其解釋應本於租稅法律主
      義之精神：依各該法律之立法目的，衡酌經濟上之意義及
      實質課稅之公平原則為之。」業經大法官釋字第420 號解
      釋在案，由資產或事業所生之收益，原則上應歸屬於所有
      人即名義人，然形式上名義人並未享受資產或事業所生之
      收益，實質上享受課稅物件所帶來之經濟利益者另有其人
      時，即應歸屬於實際享受者，此即實質課稅原則。而此項
      原則對納稅義務人及稽徵機關，無論有利或不利均應一體
      適用；財政部86年11月21日台財稅第861924319 號函核釋
      ：「醫院、分院附設門診或診所等私立醫療機構之所得，
      原則上應以各該私立醫療機構申請設立登記之負責醫師為
      對象，核課其執行業務所得；但如經查明另有實際所得人
      者，應視個案情形，以實際所得人為對象，依所得稅法第
      14條規定辦理。」即係上述實質課稅原則之落實，稅捐稽
      徵機關辦理相關案件，自應適用。故依前所述，原告依醫
      療法登記為實諾診所之負責醫師，並在該診所執行醫療業
      務，90年度綜合所得稅結算申報且已申報該診所之執行業
      務所得，則被告以此認該診所之收入，即屬負責人亦即原
      告執行醫療業務之所得，於法洵屬有據。
    (三)原告雖主張其僅受實健醫療公司聘僱擔任預防醫學中心負
      責醫師，並依雙方協議約定受聘為實諾診所之負責人並執
      行業務，但其除依聘約領取固定薪資報酬外，並無其他收
      入，實健醫療公司始為實諾診所之實際負責人云云，並提
      出上開聘書及協議書為憑（見本院卷第14-17頁）。惟查，
      前開契約書為私文書，其形式及實質內容之真正，均須原
      告為證明；復觀諸上開聘書第2條薪資約定：「(1)自1999
      年10月1 日起至2000年2 月29日止每月薪資200,000 元。
      (2)自2000年3 月1 日起至2002年9 月30日止每月薪資300,
      000 元，(3)其他相關獎金制度於籌備期間依所定營運模式
      訂立之，並於正式開幕營運後據以施行，且於施行一年後
      得依實際營運及損益平衡狀況檢討修訂之。」則原告90年
      度取自該診所薪資所得至少3,600,000 元，惟原告除申報
      實諾診所執行業務收入8,769,680 元及費用10,593,599元
      外，卻未申報任何薪資所得，亦與原告所述及上開契約所
      載等情不符，其真實性實難採信。又依原告所提示實諾診
      所於誠泰銀行開立存款帳戶（帳號：000-00-000000-0 ）
      之支票（存摺）存款對帳單資料所載（見原處分卷第29-5
      9 頁），亦僅能得知該帳戶存款存入、支出之資金流程，
      尚無法證明該診所之資本、器材、設備、收入、支出及薪
      資皆由實健醫療公司出資及管理，而原告僅領取固定之薪
      資報酬，此外，原告復未能提出其他具體足資採信之證據
      以為證明，空言主張其並非實諾診所之實際負責人，亦無
      該診所之執行業務所得云云，自無足採。
    (四)又按，財政部依前揭所得稅法第14條第1 項第2 類第3 款
      授權訂定執行業務所得查核辦法第8 條前段規定：「執行
      業務者於規定期限內辦理結算申報並能提供證明所得額之
      帳簿、文據調查者，其執行業務所得，應依帳載核算認定
      。其未依規定提供調查者，應依所得稅法第83條及同法施
      行細則第13條規定訂定之收費及費用標準核定其所得額。
      」係針對本應自行申報並提示各種證明所得額之帳簿、文
      據之執行業務者，於其未依規定設帳記載並保存憑證，或
      未能提供證明所得額之帳簿文據者，得由稽徵機關照同業
      一般收費及費用標準核定其所得額之推計核定課稅方法，
      且為能客觀、合理推估核定所得額，使與執行業務者之實
      際所得相當，並於前揭施行細則第13條第3 項明定財政部
      各區國稅局徵詢各該業同業公會意見擬訂，報請財政部核
      定之，經核均未逾越母法授權範圍，亦符合所得稅法所定
      推計核定之立法目的，自得予以適用。本件原告既無法舉
      證證明實諾診所之收入係由實健醫療公司實際取得，被告
      以原告為該診所之負責醫師，依原告所申報將該診所收入
      8,769,680 併計原告之執行業務收入，歸課原告綜合所得
      稅，於法並無不合，已如前述，而原告於被告調查中，未
      能提示證明相關費用支出之帳簿文據以供查核，被告乃依
      前揭所得稅法第83條及及同法施行細則第13條規定，依財
      政部所訂90年度執行業務者費用標準40% ，核定原告之執
      行業務所得額為5,261,808 元〔計算式：8,769,680 ×（
      1-40% ）＝5,261,808 〕，揆諸前揭說明，亦屬有據。
六、綜上所述，原告之主張均無足採。原處分於法並無違誤，訴
    願決定予以維持，亦無不合，原告仍執前詞，訴請撤銷，為
    無理由，應予駁回。
據上論結，本件原告之訴為無理由，爰依行政訴訟法第98條第1
項前段，判決如主文。
中　　華　　民　　國　　96　　年　  10　　月　 31  　 日
                        第二庭審判長法  官　徐瑞晃
                                    法  官　陳金圍
                                    法  官　蕭惠芳
上為正本係照原本作成。
如不服本判決，應於送達後20日內，向本院提出上訴狀並表明上
訴理由，如於本判決宣示後送達前提起上訴者，應於判決送達後
20日內補提上訴理由書（須按他造人數附繕本）。
中　　華　　民　　國　　96　　年　  11　　月　　1　　 日
          　　　　　　      　　　　書記官  李淑貞
